臺灣高等法院刑事判決　　　　　　　　94年度上易字第1933號
上　訴　人　臺灣臺北地方法院檢察署檢察官
被　　　告　乙○○
上列上訴人因被告侵占案件，不服臺灣臺北地方法院94年度易字
第700 號，中華民國94年9 月30日第一審判決（起訴案號：臺灣
臺北地方法院檢察署93年度偵字第6961號），提起上訴，本院判
決如下：
    主  文
上訴駁回。
    理  由
一、公訴意旨略以：被告乙○○於民國（下同）91年4 月15日受
    聘擔任告訴人來來盒餐股份有限公司（址設臺北縣三重市○
    ○○路331 巷10弄7 號，負責人為文中定）之經理（廠長）
    ，負責該公司之營運，為從事業務之人。緣該公司之實際負
    責人即殷商食品股份有限公司（址設臺北市中山區○○○路
    19號3 樓，以下簡稱：殷商公司）負責人甲○○，為供被告
    日常支付告訴人貨款之便，乃指示殷商公司財務經理林龍，
    以林龍之名義，在中興商業銀行三重分行開立帳號為000000
    000000號之活期儲蓄存款帳戶，並存入新臺幣（下同）一百
    萬一千元，作為告訴人之週轉金。嗣林龍於同年月25日依指
    示辦妥後，在殷商公司內將上開帳戶之存摺及印鑑交由被告
    保管。詎被告竟意圖為自己不法之所有，旋於收受當日自該
    帳戶提領一百萬元，而侵占入己，復承前犯意，於同年5 月
    6 日接續自該帳戶提領九百元。嗣被告於同年6 月13日因故
    自行離職後，經告訴人核帳，始查悉上情，因認被告涉有刑
    法第336 條第2 項之業務侵占罪嫌云云。
二、按犯罪事實應依證據認定之，無證據不得認定犯罪事實。又
    不能證明被告犯罪者，應諭知無罪之判決，刑事訴訟法第15
    4 條第2 項、第301 條第1 項分別定有明文。又事實之認定
    ，應憑證據，如未能發現相當證據，或證據不足以證明，自
    不能以推測或擬制之方法，以為裁判基礎。再認定不利於被
    告之事實，須依積極證據，苟積極證據不足為不利於被告事
    實之認定時，即應為有利於被告之認定，更不必有何有利之
    證據。而認定犯罪事實所憑之證據，雖不以直接證據為限，
    間接證據亦包括在內；然而無論直接或間接證據，其為訴訟
    上之證明，須於通常一般之人均不致有所懷疑，而得確信其
    為真實之程度者，始得據為有罪之認定，倘其證明尚未達到
    此一程度，而有合理之懷疑存在，致無從為有罪之確信時，
    即應為無罪之判決。而刑事訴訟法第161 條已於91年2 月8
    日修正公布，其第一項規定：檢察官就被告犯罪事實，應負
    舉證責任，並指出證明之方法。因此，檢察官對於起訴之犯
    罪事實，應負提出證據及說服之實質舉證責任。倘其所提出
    之證據，不足為被告有罪之積極證明，或其指出證明之方法
    ，無從說服法院以形成被告有罪之心證，基於無罪推定之原
    則，自應為被告無罪判決之諭知。又告訴人之告訴，係以使
    被告受刑事訴追為目的，是其陳述是否與事實相符，仍應調
    查其他證據以資審認（最高法院30年度上字第816 號、40年
    度臺上字第86號、52年度臺上字第1300號、76年度臺上字第
    4986號、92年度臺上字第128 號判例亦同此意旨）。再按刑
    法第336 條第2 項之業務上侵占罪，以就業務上持有他人之
    物，變更意思而不法據為自己或第三人所有為其構成要件（
    最高法院22年度上字第1334號判例意旨參照），苟非對因業
    務關係而持有之物有不法所有之意思，尚難令負業務侵占罪
    責。
三、本件公訴人認被告涉有前揭犯行，無非係以被告供述向甲○
    ○借得上開款項，有書立借據交予殷商公司總經理吳恭平等
    情不實、告訴代理人林龍及甲○○之指訴、證人吳恭平之證
    述，及卷附之中興商業銀行三重分行活期儲蓄存款帳戶存摺
    、存款往來對帳單及印鑑卡，暨被告出具之切結書，資為論
    據。惟訊據被告固不否認其自91年4 月15日起至同年6 月13
    日離職時止，擔任告訴人公司經理，並坦承其於同年4 月25
    日收受殷商公司財務經理林龍所交付之上開帳戶存摺及印鑑
    後，旋於同日自該帳戶提領一百萬元，復於同年5 月6 日提
    領九百元之事實不諱，惟堅詞否認有何業務侵占犯行，辯稱
    ：伊原經營盒餐公司，因週轉之需，乃發起互助會，嗣因公
    司營運不善，乃將互助會停標，竟遭互助會員以伊涉犯詐欺
    罪提起自訴，經臺灣臺北地方法院判處有期徒刑一年二月後
    ，伊不服提起上訴，於本院審理期間，伊巧遇殷商公司負責
    人甲○○，乃告以上情，甲○○為借重伊經營盒餐業之經驗
    ，遂同意伊至告訴人公司上班，並承諾將借貸款項協助伊與
    債權人達成和解，伊則以任職告訴人公司之薪資抵償。嗣伊
    到職後，即致電向殷商公司副總經理陳福興報告借款一事，
    陳福興表示需請示甲○○，伊乃書立借據，交由司機轉呈殷
    商公司人事經理林婉斐。嗣因甲○○同意借款，乃指示伊前
    往殷商公司向林龍領款，由林龍交付上開帳戶存摺及印鑑後
    ，伊旋至銀行領取一百萬元，交與債權人達成和解後，前開
    詐欺案經本院改判有期徒刑一年二月，緩刑五年確定。上開
    款項實係伊向甲○○借得之款項，並非告訴人公司用以支付
    貨款之週轉金，伊自無業務侵占可言。嗣伊因遭討債公司人
    員逼債及圍毆，不得已而離職，並於同年10月3 日主動前往
    殷商公司，由時任該公司總經理之吳恭平撰擬切結書內容後
    ，伊即在其上簽名捺指印，伊並未注意其內容為何記載週轉
    金等語。經查：
（一）被告自91年4 月15日起至同年6 月13日離職時止，受僱擔
      任告訴人公司經理，負責公司之營運等情，為被告所自承
      ，並經證人甲○○及陳福興於原審審理時證稱屬實（見原
      審卷第96頁以下），復有個人資料表及員工離職申請書在
      卷可稽（見偵查卷第30頁、第31頁），應堪認定。
（二）再查告訴人公司係由殷商公司投資設立，其實際負責人即
      殷商公司之負責人甲○○指示殷商公司財務經理林龍，以
      林龍之名義，至銀行開立帳戶，將款項撥入後，交與被告
      使用，故林龍於91年4 月25日以其本人之名義，在中興商
      業銀行三重分行開立帳號為0000000000000 號之活期儲蓄
      存款帳戶，並依甲○○之指示，自殷商公司轉出一百萬一
      千元款項，存入該帳戶後，於同日在殷商公司內將該帳戶
      存摺及印鑑交與被告等情，亦為被告所不否認，並經證人
      林龍及甲○○於原審審理時證述無訛（見原審卷第76頁、
      第91頁）。而被告取得上開存摺及印鑑後，旋於同日自該
      帳戶提領一百萬元款項，復於同年5 月6 日自該帳戶領取
      九百元等事實，亦據被告供述承在卷，並有該帳戶活期儲
      蓄存款存摺及存款往來對帳單在卷足憑（見偵查卷第21頁
      、第90頁至第92頁），是上開一百萬一千元款項，係告訴
      人公司實際負責人甲○○指示林龍自殷商公司轉入上開林
      龍帳戶後，將該帳戶存摺及印鑑交與被告，由被告自該帳
      戶領取一百萬零九百元款項之事實，亦堪認定。
（三）證人甲○○於偵查時雖指稱：伊在上開帳戶存入之一百萬
      一千元，係供被告支付告訴人公司臨時開銷用之週轉金，
      並非借款云云（見偵字卷第118 頁、第148 頁）。另證人
      林龍於原審審理時亦證稱：甲○○僅向伊表示，該筆款項
      係供被告作週轉金使用云云（見原審卷第76頁），且被告
      於91年10月3 日所簽立之切結書亦載明上開一百萬一千元
      款項係告訴人公司之週轉金等情，固有卷附之切結書可憑
      （見偵字卷第23頁），惟查：
   1、證人甲○○於原審審理時證稱：殷商公司所屬各單位都有
      一筆週轉金，由單位經理經手，每月核對，至多為二十萬
      元，此即伊在高速公路之營業單位，營業額為二千萬元，
      如被告之單位營業額未超過高速公路營業單位，則被告不
      需如此高額之週轉金。又各單位員工如需借款，伊會要求
      員工開立借據，公司核准後，員工即可直接自存摺內提領
      後，向會計會帳，將存摺與借據相互比對。如係單位經理
      本人借款，需打電話向公司副總經理或總經理報告，借據
      則在月底結帳時一併拿回公司。上開一百萬一千元雖係伊
      指示林龍撥款，然撥款目的為何，伊已不復記憶，且伊係
      負責人，公司有總經理、經理、會計，不一定由伊經手款
      項。被告並非直接向伊開口借款，被告稱有立借據，但公
      司卻查無借據，伊曾詢問當時公司總經理吳恭平，關於上
      開款項究係借款抑或週轉金，因借款需借據，然吳恭平並
      未經手借據，且公司僅找到切結書，查無借據，被告又未
      按切結書履行還款，公司復遍尋不著被告本人，伊因見被
      告出具之切結書記載該筆款項係週轉金，故認為該筆款項
      應係週轉金，才通知律師提出告訴。如被告確係借款，有
      立借據即合乎公司規定，然被告經營告訴人公司之所有資
      料均遭地下錢莊取走，故伊不記得此筆款項是否為借款。
      伊並未見過被告提出之借據，至於其他人是否看過，伊並
      不清楚等語（見原審卷第91頁反面以下）。準此，依證人
      甲○○所言，該公司除例行性之撥用週轉金外，亦得借款
      予公司員工，而一般準備週轉金至多僅二十萬元，被告所
      提領之前開款項究係公司之週轉金，抑或借與被告之款項
      ，伊已不記得，後係因見被告出具之切結書始認為應是公
      司之週轉金。是證人甲○○於上開偵查所言是否實在，已
      非無疑。
   2、參以證人即時任殷商公司及告訴人公司副總經理之陳福興
      於原審審理時證稱：殷商公司各單位皆有週轉金，係作為
      零星雜費，金額約十萬元左右，被告當時曾向伊表示要向
      老闆甲○○借款，伊有打電話向甲○○報告此事，經甲○
      ○同意借款，伊乃要求被告書立借據，由人事經理林婉斐
      轉交與伊收執，事後之撥款則由林龍處理。因甲○○已同
      意借款並撥款，且借據僅係作證據使用，不急於提出，故
      伊並未拿出借據。甲○○可能因年事已高，忘記曾同意借
      款之事。嗣伊在91年10月間離職，94年7 月5 日又回殷商
      公司任職，然被告之借據正本仍保留在伊手中。甲○○並
      未見過該紙借據等語（見原審卷第95頁、第96頁），且證
      人陳福興提出被告於91年4 月18日書立之借據正本，經原
      審核閱無誤（見原審卷第95頁反面），足證被告已依公司
      員工借款規定，先向公司副總經理陳福興報告借款之事，
      由陳福興請示甲○○獲准後，經被告出具借據，交由陳福
      興收執，並經甲○○指示林龍開立上開帳戶，自殷商公司
      撥款一百萬一千元轉入該帳戶後，將該帳戶存摺及印鑑交
      與被告，充作借款之用。是被告所辯該筆款項係借款而非
      公司週轉金一節，應屬有據。
   3、至被告於91年10月3 日簽立之切結書雖記載上開一百萬一
      千元款項係告訴人公司之週轉金等語，且證人吳恭平於偵
      查時亦證稱：老闆甲○○要被告來找伊，老闆有交代伊，
      被告欠老闆錢，二人已談妥還款條件，老闆要伊先書妥切
      結書後，請被告簽名捺指印，切結書內容係老闆指示伊書
      寫，被告有看內容，因被告與老闆已談妥，故被告對內容
      沒有意見等語（見偵查卷第167頁至第168頁）。然如前述
      ，證人陳福興既證明甲○○既已同意借款予被告，並指示
      林龍開戶撥款後，將存摺及印鑑交與被告使用等情，而證
      人甲○○就上開款項是否係借款或週轉金一節已記憶不清
      ，尚難僅憑被告事後與甲○○談妥還款方式所簽立之切結
      書，記載該筆款項係週轉金，即遽為不利於被告之認定。
   4、再告訴人公司既同意將前開款項借予被告，則其係直接將
      金錢交予被告、或係開具支票讓被告兌現，或將金錢先存
      入林龍之帳戶，再由被告提領等方式，告訴人公司自有決
      定之權，自不能因告訴人公司捨直接交付現金或簽發票據
      之方式將前揭款項交予被告即謂告訴人公司將上開款項先
      存入林龍帳戶，再由被告提領，顯與常情不符，而認定被
      告即係侵占公司款項。
   5、從而，該筆款項既係殷商公司負責人即告訴人公司實際負
      責人甲○○貸與被告之借款，而非公司之週轉金，則被告
      加以提領使用，自無對業務上所持有之物不法據為己有之
      犯行，要難令負業務侵占罪責。至告訴人公司將金錢貸予
      被告是否有違反公司法第15條公司不得將資金貸與股東或
      他人之罪責，與被告是否涉嫌業務侵占一節無涉，亦附此
      敘明。
四、綜上所述，被告身為告訴人公司之經理，依公司員工借款之
    規定，向公司副總經理陳福興報告借款一事，再由陳福興轉
    知公司實際負責人甲○○，經甲○○同意後，由被告出具借
    據，交與陳福興收執，並經甲○○指示林龍開戶及撥款後，
    將該帳戶存摺及印鑑交與被告，是上開帳戶內之一百萬一千
    元既係被告向公司借得之款項，則被告加以提領，難謂有對
    業務上所持有之物不法所有之犯行。是甲○○既已同意借款
    與被告，僅因陳福興事後未將被告出具之借據提交公司，即
    於91年10月間離職，致甲○○於事隔多年、記憶不清之情形
    下，因查無被告之借據，誤認被告未依公司規定完成借款手
    續，且切結書記載上開款項係週轉金，而據此判斷該筆款項
    應係公司之週轉金，並非借款，乃指示告訴人提起本件告訴
    ，自屬出於誤會而為之指述，要非被告有何意圖為自己不法
    所有之侵占犯行，核與業務侵占罪之構成要件有間。此外，
    復查無其他積極證據足資證明被告有何業務侵占犯行，本件
    不能證明被告犯罪，依首開說明，自應為被告無罪之諭知。
五、原審以不能證明被告犯罪，而諭知被告無罪之判決，其認事
    用法，核無違誤，檢察官上訴意旨，仍執前詞，認被告應成
    立業務侵占罪嫌云云，並無理由，應駁回之。
據上論斷，應依刑事訴訟法第368 條，判決如主文。
本案經檢察官沈世箴到庭執行職務。
中　　華　　民　　國　　94　　年　　12　　月　　15　　日
　　　　　　　　　刑事第十九庭審判長法　官  葉騰瑞
　　　　　　　　　　　　　　　　    法　官  黃俊明
　　　　　　　 　 　　　　　　　　　法　官  謝靜恒
以上正本證明與原本無異。
不得上訴。
                                    書記官  魏淑娟
中　　華　　民　　國　　94　　年　　12　　月　　15　　日
